【裁判字號】    94,簡上,537
【裁判日期】    950811
【裁判案由】    偽造文書等
【裁判全文】
臺灣板橋地方法院刑事判決             94年度簡上字第537號
公  訴  人  臺灣板橋地方法院檢察署檢察官
上  訴  人
即  被  告  丙○○
                    樓
選任辯護人  邱朝象律師
上  訴  人
即  被  告  戊○○
                    樓
選任辯護人  袁瑞成律師
            吳慶隆律師
上列上訴人等因偽造文書等案件，不服本院93年度簡字第3946號
中華民國94年5 月10日第一審判決（聲請簡易判決處刑案號：93
年度偵字第 12958號），提起上訴，本院管轄第二審之合議庭認
應適用通常程序自為第一審判決如下：
    主  文
原判決撤銷。
丙○○、戊○○均無罪。
    理  由
一、聲請簡易判決處刑意旨略以：被告丙○○與甲○○原為夫妻
    之關係，被告戊○○則為南山人壽保險股份有限公司（下稱
    南山人壽）之業務員，而告訴人甲○○於民國87年9 月28日
    向南山人壽投保康寧人壽終身保險（保單號碼為Ｚ000000000
    號），約定以其本身為被保險人，身故保險金受益人為丙○○及其子陳國智，嗣於90年10月12日變更要保人為丙○○。
    被告丙○○與戊○○基於意圖為自己不法所有之犯意聯絡，
    為以該保單質押借款，竟未經告訴人甲○○之同意或授權，
    於90年10月22日，由被告戊○○在南山人壽之「保單借款合
    約書」上偽造「甲○○」之簽名後，由被告丙○○持以向南
    山人壽辦理保單借款，使南山人壽誤以為被保險人同意以該
    保單借款，而詐得新臺幣1 萬5 千元，足以生損害於告訴人
    甲○○及南山人壽保險業務之正確性，因認被告丙○○、戊○○2 人共同涉犯刑法第216 條、第210 條行使偽造文書罪
    嫌及同法第339 條第1 項詐欺罪嫌云云。
二、按犯罪事實應依證據認定之，無證據不得認定犯罪事實；又
    不能證明被告犯罪，應諭知無罪之判決，刑事訴訟法第154
    條第2 項、第301 條第1 項分別定有明文。次按認定犯罪事
    實，所憑之證據，雖不以直接證據為限，間接證據亦包括在
    內，然無論直接或間接證據，其為訴訟上之證明，須於通常
    一般之人均不致於有所懷疑，而得確信其為真實之程度者，
    始得據之為有罪之認定，倘其證明尚未達到此一程度，而有
    合理性懷疑之存在時，即無從為有罪之認定，根據「罪證有
    疑，利於被告」之證據法則，即不得遽為不利於被告之認定
    ，最高法院著有76年臺上字第4986號判例可資參照。次按，
    告訴人之告訴，係以使被告受刑事訴追為目的，是其陳述是
    否與事實相符，應調查其他事實以資審認，始得為不利被告
    之認定，最高法院52年度臺上字第1300號著有判例可資參照
    。
三、公訴人認被告丙○○、戊○○2人共同涉犯刑法第216條、第
    210 條行使偽造私文書罪嫌及同法第339 條第1 項詐欺罪嫌
    ，無非係以被告丙○○、戊○○之供述、告訴人甲○○偵訊
    時之指述、告訴人甲○○及證人張小蓮於本院93年度簡字第
    3946 號 調查時之證述、保單借款合約書1 份、南山人壽康
    寧人壽終身保險合約書1 份及南山人壽保單借款∕保險費墊
    繳本息明細表1 紙等為其論據。
四、訊據被告丙○○、戊○○均堅決否認有何上開行使偽造私文
    書及詐欺取財之犯行，被告丙○○辯稱：保費是伊在繳納，
    後於90年10月12日將要保人變更為伊名字，目的就是為了讓
    伊辦理保單借款，且要保人轉換之文件均由告訴人甲○○親
    自簽名，伊以為變更要保人後就可以直接去借，不知道要得
    到被保險人甲○○之同意及授權等語；被告戊○○則辯以：
    伊在保單借款合約書上簽署告訴人「甲○○」之姓名，有經
    過告訴人甲○○之同意及授權等語。
五、經查：
（一）被告戊○○於90年10月22日，在南山人壽公司蘆洲通訊處
      辦公室內，於保單號碼為Ｚ000000000號「保單借款合約書
      」上被保險人簽章欄簽署「陳甲○○」之姓名後，將該合
      約書持向南山人壽公司承辦人員辦理借款，嗣經南山人壽
      公司核准貸款並給付面額15,000元之支票予被告丙○○等
      情，業據被告戊○○、丙○○自承在卷，核與告訴人甲○○於偵查中以告訴人身分及本院審理時以證人身分指證之
      情節相符，並有南山人壽公司南山康寧終身壽險保險單、
      契約內容變更申請書、保單借款合約書影本、南山人壽保
      單借款∕保險費墊繳本息明細表各1 件及本院94年5月6日
      辦理刑事案件電話紀錄查詢表2 件在卷可稽，復有卷附南
      山公司93年12月22日 (93)南壽法字第268號函所檢附之保
      單借款支票影本1 份可資佐證，此部份之事實，固堪認定
      。
（二）惟按刑法第 210條之偽造私文書罪，以行為人主觀上認識
      其為無制作權之人，及知悉內容反於事實，仍故為假冒有
      制作權之他人名義，制作不實文書之意思，客觀上並進而
      有冒用他人名義制作此項不實內容之文書犯行，致使公眾
      或他人有足生損害之虞，為其犯罪構成要件；而該罪固以
      無制作權之人，冒用他人名義而制作該文書為要件之一，
      如果行為人基於他人之授權委託，即不能謂無制作權，自
      不成立該條之罪，最高法院47年度台上字第226 號、80年
      度台上字第1188號、83年度台上字第1359號判決意旨可資
      參照。次按刑法第339 條第1 項詐欺取財罪之成立，以意
      圖為自己或第三人不法所有，以詐術使人將本人或第三人
      之物交付為要件，所謂以詐術使人交付，必須被詐欺人因
      其詐術而陷於錯誤，若其所用方法，不能認為詐術，亦不
      致使人陷於錯誤，即不構成該罪，最高法院46年臺上字第
      260號判例足資參照。茲查：
    1.證人即告訴人甲○○於本院審理時證稱：保單變更要保人
      是伊親自簽名等語（詳本院95年5 月9 日審判筆錄），惟
      就為何告訴人甲○○同意將南山人壽南山康寧終身壽險保
      險單（保單號碼為Ｚ000000000號）之要保人變更為被告丙○○之原因，告訴人甲○○於本院審理時雖指稱：因為伊
      要出國，被告戊○○跟伊說如果出國這段時間未繳保險費
      保險會失效，所以才同意變更要保人為被告丙○○云云（
      詳本院95年5 月9 日審判筆錄），惟上揭保險契約之保險
      費，係由被告丙○○繳付，並非告訴人負責，業據證人丁○○及證人即共同被告戊○○於本院審理時一致結證在卷
      （詳本院卷第129 頁、第139 頁），並有被告丙○○提出
      附卷之付款簽收簿影本在卷可佐（詳本院卷第100 至107
      頁），則證人戊○○既均向被告丙○○收取該保單之保險
      費，實無庸因告訴人之出國旅遊，即要求告訴人須將要保
      人變更為被告丙○○之必要，是告訴人稱係因被告戊○○
      跟伊說如果出國這段時間未繳保險費保險會失效，所以才
      同意變更要保人云云，已堪置疑。且觀諸上開付款簽收簿
      可知本件告訴人之南山人壽康寧終身壽險保費曾有二、三
      個月一次繳付，每月繳費之時間亦不固定，倘告訴人害怕
      保險費未按期繳納會因此蒙受保險契約失效之不利益，其
      大可提前繳交或囑託家人代繳，又何須為要保人之變更？
      況經本院查詢告訴人之入出境紀錄結果，90年10月19日至
      同年月26日間，並無任何出國資料，此有入出境查詢結果
      表1 紙附卷可稽（詳本院93年度簡字第3946號卷第50頁）
      ，益徵告訴人前開所指變更該保單之要保人為被告丙○○
      係為怕出國期間保費未繳致保單失效之說詞與事實不符，
      並不可信。另參以證人即共同被告戊○○於本院審理時具
      結證稱：「（審判長問：丙○○何時向你提到他要辦理貸
      款的事？）辦理變更要保人前一、二天的事情」、「（審
      判長問：丙○○家裡有幾份保單？）只有本案這一份，所
      以要辦理保單貸款就是以本件保單辦理」、「（審判長問
      ：你知道丙○○要以保單貸款之後，如何處理？）我就跟
      丙○○說必須要保人才可以貸款，所以要辦理要保人變更
      。然後準備資料於90年10月12日去丙○○工廠，我先帶要
      保人變更申請書到丙○○工廠給丙○○簽，再到甲○○住
      處給她簽」、「（審判長問：是否有事先告訴甲○○要辦
      要保人變更的手續？）有，詳細時間我忘記了，是在90年
      10 月12 日之前，我有以電話通知她，我說『是你老公要
      辦理貸款，所以要變更要保人』，她答稱她知道這件事」
      、「（審判長問：辦理變更要保人手續的同時，如果要貸
      款，是否可以同一天辦理？）不可以同時辦理，變更要保
      人要經過公司的核准，保單下來之後，才可以辦理貸款。
      」等語，足認被告丙○○所辯：因要辦理保單借款，故為
      要保人變更等語，應非子虛。
    2.其次，證人即告訴人之前夫乙○○於本院審理時具結證述
      ：「91年10月左右，被告丙○○告我們妨害家庭時，告訴
      人甲○○有講說要向丙○○說叫他不要告，那時她說要用
      保單借款之事向他談，要求他撤回告訴」、「因為她知道
      保單借款合約書上的名字不是她簽的，因為她知道丙○○
      用她的名字借了一萬五千元，她知道名字是被告戊○○簽
      的，因為她授權給戊○○簽的」、「（辯護人問：在此案
      中甲○○有提及授權戊○○簽名，為何還要告戊○○？）
      因為甲○○之前要告丙○○一個人而已，後來因為她說這
      樣光告一人案子會不成立，我有問甲○○如何知道，她說
      有問過她的朋友，要兩人一起告，案子才會成立」等語（
      詳本院95年3 月7 日審判筆錄第4 至5 頁），衡諸證人乙○○與告訴人曾為夫妻關係，現雖已離婚而有家暴案件之
      爭執，應無甘冒觸犯偽證之重罪，而為虛偽陳述之必要，
      且參以於91年間，本件被告丙○○確有向告訴人提起婚生
      否認之訴及通姦之告訴，此有本院91年度親字第120 號民
      事判決、臺灣板橋地方法院檢察署檢察官92年度偵字第96
      26號不起訴處分書影本在卷可憑，是告訴人指訴被告丙○○與戊○○共同涉犯本件詐欺及行使偽造私文書之犯行云
      云，其動機誠屬可議，實難以排除有誣攀被告二人之可能
      。
    3.再者，被告丙○○於原審審理時雖陳稱：「我是單純的要
      借款，甲○○同意簽名變更要保人為我，我才能借款，我
      以為變更為要保人後就可以直接去借，所以借款也沒有經
      過被保險人甲○○之同意或授權」等語（詳本院93年度簡
      字第3946號卷94年2 月3 日審判筆錄），核與被告戊○○
      於偵訊時供述：在變更要保人前，甲○○都知道要用保單
      借款等語相符（詳92年度發查字第804 號卷第31頁），然
      告訴人變更保單之要保人為被告丙○○之目的，既係讓被
      告丙○○以保單借款，則被告丙○○主觀上認定告訴人既
      已同意借款，即委由被告戊○○處理保單借款手續，而被
      告戊○○於主觀上知悉告訴人變更保單要保人之目的，係
      讓被告丙○○借款，並據此而於保單借款合約書之「被保
      險人（同意人）簽章欄」上簽署告訴人之署名，均難認其
      等於主觀上有假冒有製作權之他人名義，製作不實文書之
      犯意連絡，而客觀上有何冒用他人名義製作不實內容文書
      之偽造私文書犯行。是尚難以被告丙○○上開：借款未經
      過被保險人甲○○之同意或授權等語，即遽為被告丙○○
      、戊○○不利之認定。
    4.至證人即被告丙○○與告訴人之女兒丁○○於檢察官偵訊
      時雖證稱：「保單借款沒有得到甲○○授權」等語（詳92
      年度發查字第804 號卷第68頁背面），然證人丁○○於本
      院審理時到庭具結證稱：「我是被告丙○○的女兒，90年
      10月22日被告戊○○有來我父親的工廠，當天我才知道父
      親要辦理貸款，辦理貸款之過程中我有聽到戊○○她說要
      打電話給我母親，我也看到她在講電話，但無法確定是否
      是跟我母親講電話，我只聽到戊○○和父親他們在談要辦
      借款的事情，其餘事情我都不知道」、「（檢察官問：請
      庭上提示92發查字第84號第68頁背面，檢察官問你母親是
      否有授權戊○○簽名，你母親是否有授權，你回答『被告
      戊○○沒有得到我母親的授權』，你當時所言是否為真？
      ）當時很緊張，這句話是我講的」、「（辯護人問：請庭
      上提示92發查字第84號第68頁背面，你是否知道法律上的
      授權意思？）不是很清楚，當時沒有想到整句話的意思」
      等語（詳本院卷第123 至125 頁），可知證人丁○○就本
      件保單何以變更要保人及以保單借款之事並不清楚，是尚
      難以其於偵查時所為之證詞遽為不利於被告二人之認定。
      另證人即南山人壽板橋分公司保戶服務課襄理張小蓮於原
      審調查中固證述：告訴人於本件提出告訴之前，曾提出申
      訴，伊當時告訴告訴人其保單有貸款，告訴人反應很激烈
      ，並向伊告知該貸款不是告訴人辦的，並說要回去找業務
      人員戊○○詢問到底怎麼回事等語（詳本院93年度簡字第
      3946號卷108 頁），惟依證人張小蓮上開所證情節，並無
      法證明被告戊○○確未獲得告訴人之授權。參以上開保險
      契約早於90年12月11日即變更要保人為甲○○，其後該保
      單亦在告訴人甲○○手中乙節，此為告訴人所是認，並有
      契約內容變更申請書在卷可按（詳92年度發查字第804 號
      卷第19頁），且依常情若保單有質借或變更之情形均會於
      契約上註明，該保單當時既在告訴人手中，知悉保單是否
      遭質借應無任何困難之處，告訴人竟稱：伊至91年11月14
      日方知保單遭冒貸云云，實令人深感懷疑。是告訴人於向
      證人張小蓮提出申訴時所展現之情緒反應是否真實，容有
      斟酌之餘地。
（三）綜上所述，告訴人同意變更保單要保人之目的，既為讓被
      告丙○○持上開保單借款，是被告丙○○於變更要保人後
      委由被告戊○○辦理保單借款事宜，主觀上並無為自己不
      法所有之意圖，而被告戊○○既知悉告訴人變更要保人上
      開目的，則被告戊○○據此而於保單借款合約書簽署告訴
      人之署名，並辦理保單借款，其等二人於主觀上並無為自
      己不法所有及偽造私文書罪之犯意連絡，客觀上亦無施用
      詐術與偽造私文書之犯行，揆諸首開說明，自無從以行使
      偽造私文書罪及詐欺取財罪相繩。
六、綜核上情，本件告訴人甲○○之指訴有諸多瑕疵可指，實非
    可信，此外，本院復查無其他積極證據足資證明被告等確有
    詐欺取財、行使偽造私文書之犯行，揆諸首開說明，既不能
    證明被告犯罪，自應諭知無罪之諭知。末按地方法院對被告
    為簡易判決處刑後，經提起上訴，地方法院合議庭認應為無
    罪判決之諭知者，依刑事訴訟法第455 條之1 第3 項準用同
    法第369 條第2 項之規定意旨，應由該地方法院合議庭撤銷
    簡易庭之判決，改依第一審通常程序審判（最高法院91 年
    度台非字第21號判決意旨參照）。本案既不能明被告犯罪，
    原審未予詳查遽為被告有罪之判決，尚有違誤，被告上訴意
    旨否認犯罪，為有理由，應由本院合議庭撤銷原判決，自為
    第一審無罪之判決。
據上論斷，應依刑事訴訟法第452條、第455條之1第1項、第3 項
、第369條第1項前段、第364條、第301條第1項，判決如主文。
本案經檢察官涂永欽到庭執行職務。
中    華    民    國    95    年    8     月    11    日
                  刑事第十八庭審判長法  官
                                    法  官
                                    法  官
上列正本證明與原本無異。
如不服本判決，應於判決送達後10日內向本院提出上訴狀（應附
繕本），上訴於臺灣高等法院。
                                    書記官  呂紹明
中    華    民    國    95    年    8     月    11    日


司法院資訊處製作；財團法人民間司法改革基金會備份。
